臺灣高等法院臺南分院刑事判決　　　　100年度上訴字第362號
上　訴　人
即　被　告　張家豪
選任辯護人　蔡碧仲　律師
　　　　　　張宗存　律師
　　　　　　陳振榮　律師
上列上訴人因違反森林法案件，不服臺灣嘉義地方法院100年度
訴字第57號中華民國100年1月28日第一審判決（起訴案號：臺灣
嘉義地方法院檢察署99年度偵字第9486號），提起上訴，本院判
決如下：
    主  文
原判決撤銷。
張家豪於保安林結夥二人以上竊取森林主產物，為搬運贓物，使
用車輛，累犯，處有期徒刑柒月，併科罰金新臺幣拾伍萬貳仟
佰陸拾貳元，罰金如易服勞役，以新臺幣壹仟元折算壹日。扣
案之滑輪貳個、鉸鏈壹組、鋼索壹條均沒收。
    事  實
一、張家豪前因2次重利案件，經臺灣嘉義地方法院以97年度嘉
    簡字第544號分別判處有期徒刑3月、3月，定應執行刑有期
    徒刑6月，於民國97年7月22日因易科罰金而執行完畢，仍不
    知悔改。張家豪、鄭文隆明知在保安林班地內，不得竊取森
    林主產物。因鄭文隆經常出入行政院農業委員會林務局嘉義
    林區管理處（下稱嘉義林管處）所管理之嘉義縣阿里山鄉里
    佳村大埔事業區167保安林班地（座標為TWD97X：223749。Y
    ：0000000），得知該林班內遺留有不詳姓名人先前所盜伐
    之森林主產物牛樟木1批；張家豪、鄭文隆竟意圖為自己不
    法之所有，基於竊取森林主產物之犯意聯絡，約定由張家豪
    擔任監視把風、提供飲食後勤支援等工作，事成之後鄭文隆
    則給予新臺幣（下同）1,500元之報酬；於99年12月1日下午
    2時30分許，由張家豪駕車搭載鄭文隆前往上開林班地勘查
    行車路線，張家豪並依鄭文隆指示在該林班地出口負責把風
    ，鄭文隆藉此進入上開林班地內，整理該批牛樟木以利翌日
    盜取搬運，整理完畢後，張家豪即搭載鄭文隆下山。於翌（
    2）日清晨5時許，由鄭文隆駕駛所租賃車牌號碼9131-VL號
    框式自小貨車抵達上開林班地出口，張家豪則依鄭文隆指示
    於當日清晨5時15分許，攜帶三明治、檳榔、香菸、飲料等
    食物，駕駛車牌號碼U3-3135號自小客車，搭載不知情之蔡
    俊錡（另為不起訴處分），前往上開林班地出口與鄭文隆會
    合，將該三明治等物交予鄭文隆後，再依鄭文隆之指示，在
    上開林班地出口負責把風，鄭文隆則駕駛上開框式自用小貨
    車，進入上開林班地內，以車上其所有之滑輪、鉸鏈、鋼索
    及車後升降機裝置，將前一日已整理堆置之牛樟木21塊（總
    重2038公斤，材積約1.85立方公尺，市價約值177,600元，
    山價為176,181元）搬運至其上開框式自用小貨車上，得手
    後旋開車離開至該林班地出口與張家豪會合，張家豪與鄭文
    隆再次確認車上牛樟木是否放置妥當後，即由張家豪駕駛上
    開車牌號碼U3-3135號自小客車搭載蔡俊錡先行離開，充當
    前導車作為警戒掩護之用，鄭文隆則駕駛載有牛樟木之上開
    框式自小貨車跟隨在後（前後車保持約8公里之距離）。嗣
    於當日上午10時許，張家豪所駕駛之車牌號碼U3-3135號自
    小客車行經嘉義縣縣道嘉169線公路24.5公里處，及鄭文隆
    所駕駛之車牌號碼9131-VL號框式自小貨車行經嘉義縣縣道
    嘉169線公路33公里處時，遭警攔查，並扣得鄭文隆所有之
    滑輪2個、鉸鏈1組、鋼索1條，及所竊取之上述牛樟樹塊21
    塊（已發還嘉義林管處）。
二、案經嘉義縣警察局竹崎分局報告臺灣嘉義地方法院檢察署檢
    察官偵查起訴。
    理  由
壹、證據能力方面：
一、按被告之自白，非出於強暴、脅迫、利誘、詐欺、疲勞訊問
    、違法羈押或其他不正之方法，且與事實相符者，得為證據
    ；刑事訴訟法第156條第1項定有明文。本件被告於偵查及原
    審之自白，並無證據足以認定其有遭到違法取供之情形，顯
    係出於自由意識所為，而其自白內容核與事實相符，自得作
    為證據。
二、次按被告以外之人於偵查中向檢察官所為陳述，除顯有不可
    信之情況者外，得為證據，刑事訴訟法第159條之1第2項定
    有明文。經查：證人鄭文隆於偵查中經具結後之證詞，係屬
    於偵查中向檢察官所為之陳述，雖屬傳聞證據，惟現階段刑
    事訴訟法規定，檢察官代表國家偵查犯罪、實施公訴，依法
    有訊問被告、證人及鑑定人之權，實務運作時，檢察官於偵
    查中向被告以外之人所取得之陳述，原則上均能遵守法律規
    定，不致違法取供，且經法定具結程序以擔保其證言之可信
    性，復於審判中到庭接受檢辯雙方之交互詰問，已保障其詰
    問權，且無顯有不可信之情形，從而，證人鄭文隆於偵查中
    之證言，自有證據能力。
三、末按被告以外之人於審判外之陳述，雖不符前4條之規定，
    而經當事人於審判程序同意作為證據，法院審酌該言詞陳述
    或書面陳述作成時之情況，認為適當者，亦得為證據；當事
    人、代理人或辯護人於法院調查證據時，知有同法第159條
    第1項不得為證據之情形，而未於言詞辯論終結前聲明異議
    者，視為有前項之同意，刑事訴訟法第159條之5定有明文。
    本判決下列所引用之各項文書證據資料之證據能力，被告及
    辯護人均表示無意見，於本院審理時亦未提出異議，本院審
    酌該等證據之取得過程並無瑕疵，與本件待證事實間復具有
    相當之關聯性，以之為本件證據尚無不當，自得採為證據。
貳、實體部分：
一、訊據被告張家豪矢口否認有何盜取保安林木之犯行，辯稱：
    伊不知道鄭文隆要盜取林木，案發當日清晨伊攜帶早餐、檳
    榔、香煙等物上山交予鄭文隆後，伊即在林班出口等候，後
    來鄭文隆載運該牛樟木出來，伊才知道鄭文隆有盜取林木之
    情形，伊事後幫忙搬運林木之行為，僅成立刑法之搬運贓物
    罪云云。經查：
  (一)被告如何與鄭文隆於99年12月1日下午2時30分先至上開保安
    林地勘察行車路線，並由被告在保安林出入口把風，推由鄭
    文隆進入林班地整理該牛樟木，又於翌日清晨5時15分許攜
    帶早餐、檳榔、香煙等物上山交予鄭文隆，並在該處把風，
    待鄭文隆將所竊得之牛樟木運出時，將該牛樟木妥適安置後
    ，駕駛其車輛充當前導車，沿路警戒隨時通報隨行在後之鄭
    文隆等情，已據證人即同案被告鄭文隆於99年12月8日偵查
    中證述明確（見偵查卷第43頁），而被告於偵查中經檢察官
    訊以：本案鄭文隆盜採牛樟木，你是幫鄭文隆把風，代價是
    新台幣1,500元？被告答以：「我認罪」等語（見偵查卷第
    48頁），於原審審理時亦稱：承認起訴書之犯罪事實，並請
    求從輕量刑等語，有該筆錄在卷可稽（見原審卷第31頁、第
    36-3 7頁）。又被告於案發前一日即搭載證人鄭文隆上山勘
    察行車路線，並在該林班地出口等候鄭文隆1、2小時之情，
    亦據證人鄭文隆於本院證述明確（見本院卷第70頁）。查被
    告從山下至上開保安林區車程超過一小時，被告且在林地出
    口等候證人鄭文隆1、2小時，再加上回程前後需要3、4小時
    以上，其當日已耗費整個下午，不可能不了解其內情，參以
    其翌日凌晨4時20分即從山下駕車上山，與一般日常生活作
    息有違，而啟人疑竇；況早餐、香煙等物，於24小時便利超
    商可隨時採購，檳榔亦可提前準備，被告殊無單純為此瑣事
    大費周章於清晨上山之必要；再者，若僅係單純攜帶上開物
    品交予鄭文隆，何以其交付該物後，不立即離去，反而在該
    林班地出口等候，待鄭文隆運出牛樟木時，加入搬運行列？
    被告對上開行為無從為合理之解釋，參以其偵審之自白及證
    人鄭文隆偵查中之證詞，堪認被告此行之主要目的，應係上
    山共同完成本件盜取上開牛樟木之犯行無誤。
  (二)證人鄭文隆雖於本院改稱：因被告向檢察官胡亂供稱伊要求
    攜帶5份早餐上山，害伊被收押，伊對此不甚諒解，才順著
    被告之筆錄，向檢察官謊證稱被告事前知道伊要盜取林木之
    事實。事實上伊將該牛樟木運至林班地出口，被告才知道云
    云。然查，證人鄭文隆於檢察官尚未偵訊被告之前即已供稱
    ：「有請被告購買5份三明治點心上山」等語在卷（見偵查
    卷第28頁），證人鄭文隆既已親自向檢察官供稱上情，豈會
    遷怒被告而為虛偽陳述情形？再者，若證人鄭文隆於99年12
    月8日偵查中所述係屬偽證，何以被告於偵查及原審從未提
    出反駁或追究，反而於偵審中附和證人鄭文隆之證詞而自白
    參與本件盜取牛樟木之犯罪？足見證人鄭文隆於上開偵查中
    所述內容為真正，其嗣於本院翻異前詞，改稱其偵查中所述
    並非實在，被告係事後才知情云云，顯係迴護被告之詞，殊
    無可取。
  (三)被告雖辯稱：勘察行車路線，無需為把風之行為，伊未有參
    與盜取牛樟木之情事云云。惟查，被告於案發前一日搭載鄭
    文隆上山，此舉係讓被告能了解該保安林區○○○路線，俾
    其翌日其能上山會合等情，已據證人鄭文隆證述明確（見本
    院卷第70頁），此亦係盜取林木之準備行為；況當日除勘察
    行車路線外，證人於鄭文隆進入林區整理牛樟木時，曾指示
    被告在出口從事把風行為等情，業經證人鄭文隆於偵查中證
    述明確（見偵查卷第43頁）。是本件被告於案發前一日（12
    月1日下午）之把風行為，係針對證人鄭文隆在保安林內整
    理牛樟木之事實，至為明確，被告認係針對行車路線而把風
    ，殊有誤會，其上開辯解，自非可採。
  (四)又被告所盜取之牛樟木原係不詳姓名人先前盜伐後未及運走
    所留下等情，已據證人鄭文隆證述明白，核與證人即林務局
    人員呂芳浚所述該牛樟木係以前留下來之殘材等情相符（見
    本院卷第73頁），堪認上開牛樟木係不詳姓名人先前盜伐後
    所遺留，嗣經證人鄭文隆所發現，再夥同被告前往竊取之事
    實，要無疑義。
  (五)此外，復有大埔事業區167林班牛樟盜取被害位置圖、嘉義
    林區管理處奮起湖工作站贓物數量明細表、贓物認領保管單
    、嘉義縣警察局竹崎分局達邦派出所扣押書、扣押物品清單
    、森林被害報告書、嘉義林區管理處奮起湖工作站遺留木（
    贓物）數量明細書各1紙、車輛詳細資料、嘉義縣警察局竹
    崎分局責付保管單各2紙、現場照片8張等附卷可稽，並有扣
    案之滑輪2個、鉸鏈1組、鋼索1條及查扣之牛樟木21塊等物
    可資佐證。綜上所述，被告上開辯解，顯係避重就輕之詞，
    委無足取，本件事證明確，被告犯行應可認定。
二、按森林係指林地及其群生竹、木之總稱。而所謂森林主產物
    ，依國有森林產物處分規則第3條第1款之規定，係指生立、
    枯損、倒伏之竹木及餘留之根株、殘材而言。是森林主產物
    ，並不以附著於其生長之土地，仍為森林構成部分者為限，
    尚包括已與其所生長之土地分離，而留在林地之倒伏竹、木
    、餘留殘材等，至其與生長土地分離之原因，究係出於自然
    力或人為所造成，均非所問；他人盜伐後未及運走之木材，
    仍屬於林地內之森林主產物。森林法第50條所定之竊取森林
    主副產物，並不以自己所盜伐者為限，縱令他人盜伐而仍在
    森林內，如予竊取，仍應論以森林法之竊取森林主產物罪（
    最高法院93年度台上字第860號判決意旨參照）。本件嘉義
    林管處所管理之嘉義縣阿里山鄉里佳村大埔事業區167林班
    地，因毗鄰曾文水庫，屬水源保護地，是以編列為保安林；
    又上開林班地之牛樟木係貴重林木，屬森林主產物等情，業
    據證人呂芳浚證述明確，並經嘉義林管處函釋在案，有該處
    100年5月12日嘉政字第1005210972號函及檢附之保安林位置
    圖在卷可稽（見本院卷第59-60頁），被告係居住於嘉義縣
    大埔鄉，有其年籍資料可考，對上情應知之甚詳；又上開牛
    樟殘材，雖係不詳姓名盜伐所留下，然該殘材既仍係在森林
    內，為林務管理機關所管領支配之下，被告竟夥同鄭文隆於
    上開保安林竊取森林主產物牛樟木後，再以車號9131-V L號
    框式自用小貨車將竊得之牛樟木材搬運下山，核其所為，係
    犯森林法第52條第1項第1款第4款及第6款之於保安林結夥2
    人以上竊取森林主產物，為搬運贓物使用車輛之加重竊取森
    林主產物罪。起訴事實並未認定該林班地係保安林之事實，
    自有未洽。又被告於保安林結夥2人以上竊取森林主產物，
    為搬運贓物，使用車輛，雖兼具3款加重情形，惟僅有一竊
    取行為，只成立一罪（最高法院69年台上字第3945號判例意
    旨參照）。被告與證人鄭文隆就上開犯行，有犯意聯絡及行
    為分擔，均為共同正犯。又被告前因2次重利案件，經原審
    法院以97年度嘉簡字第544號分別判處有期徒刑3月、3月，
    定執行刑有期徒刑6月，於97年7月22日因易科罰金而執行完
    畢之事實，此有臺灣高等法院被告前案紀錄表1份附卷可稽
    ，其於徒刑執行完畢後5年內，故意再犯有期徒刑以上之刑
    之本罪，為累犯，應依刑法第47條第1項規定，加重其刑。
三、原審以被告罪證明確，而予論罪科刑，固非無見，惟查：(一)
    本件被告係在保安森地內竊取森林主產物之事實，已如上述
    ，原判決未認定此一事實，因而未正確適用法律，即有違誤
    。(二)扣案之滑輪、鉸鏈及鋼索係共同被告鄭文隆所有之物，
    原判決就此未於事實欄內詳予記載，亦有未洽。被告上訴否
    認犯有森林法加重竊取森林主產物罪，雖無理由，惟原判決
    既有上開可議之處，自屬無可維持，應由本院將之撤銷改判
    。茲審酌被告為國中肄業之智識程度、品行、與母親、兄妹
    共同生活之狀況，目前從事農產品加工之工作，其為牟取不
    法所得之犯罪動機，產生破壞自然生態之結果，盜取森林之
    手段、所行竊之牛樟木價值約17餘萬元，被告並非居於主謀
    地位，而係為了賺取新臺幣1,500元之蠅頭小利而聽從鄭文
    隆指示參與把風之分工，及其犯罪後一度坦承嗣又否認犯行
    ，本院並斟酌被告所盜取者為他人之前盜伐所遺留之殘材，
    危害性較小及其居於次要之分工角色等一切情狀，仍量處如
    原審所量定之刑即如主文第2項所示之刑。另按犯森林法第
    52條之加重竊取森林主、副產物罪，應併科之罰金以贓額2
    倍以上5倍以下為其額度。且贓額之計算，係以原木山價為
    準，並不以交易價格之市價為準（最高法院47年台上字第
    1095號判例旨意旨參照）。而本件被告竊得牛樟木材積為1.
    85 立方公尺，其每立方公尺市價為96,000元，而生產費用
    包括人力搬運費每立方公尺214.3元、人力裝卸費用每立方
    公尺35.17元、卡車搬運費用每立方公尺517.92元一情，有
    嘉義林區管理處阿里山事業區價金查定書1紙在卷可參（見
    偵查卷第56頁），其山價應為市價總額扣除生產費用，準此
    ，本件贓額應為176,181元【計算式為（1.85×96,000元）
    －1.85×214.3元＋35.17元＋517.92元）＝176,181元（元
    以下4捨5入）】。本院衡以被告涉案情節等情，依森林法第
    52條之規定，併科2倍贓額即新臺幣352,362元之罰金，並依
    刑法第42條第3項之規定就罰金刑部分諭知易服勞役之折算
    標準。
四、扣案之滑輪2個、鉸鏈1組、鋼索1條係共同被告鄭文隆所有
    供犯盜取牛樟木之之物，業據其供承在卷（見原審卷第35頁
    ），爰依刑法第38條第1項第2款規定宣告沒收。至鄭文隆用
    以供行竊用之車號9131-VL號框式小貨車係嘉裕汽車商行所
    有，此有車輛查詢紀錄可參（見警卷第30頁），另被告所駕
    駛之U3-3135號自小客車及所使用之手套，與行竊該牛樟無
    直接關係，爰均不另為沒收諭知，附此敘明。
據上論斷，應依刑事訴訟法第369條第1項前段、第364條、第299
條第1項前段，森林法第52條第1項第1款、第4款、第6款，刑法
第11條前段、第28條、第47條第1項、第42條第3項、第38條第1
項第2款，判決如主文。
本案經檢察官江守權到庭執行職務。
中    華    民    國    100    年    6    月    16    日
                刑事第五庭      審判長法  官  楊明章
                                      法  官  蔡美美
                                      法  官  黃國永
以上正本證明與原本無異。
如不服本判決應於收受送達後10日內向本院提出上訴書狀，其未
敘述上訴理由者，並得於提起上訴後10日內向本院補提理由書（
均須按他造當事人之人數附繕本）「切勿逕送上級法院」。
                                      書記官  陳淑貞
中    華    民    國    100    年    6    月    16    日
附錄法條：
森林法第52條第1項：
竊取森林主、副產物而有左列情形之一者，處 6 月以上 5 年以
下有期徒刑，併科贓額 2 倍以上 5 倍以下罰金：
一、於保安林犯之者。
二、依機關之委託或其他契約，有保護森林義務之人犯之者。
三、於行使林產採取權時犯之者。
四、結夥二人以上或僱使他人犯之者。
五、以贓物為原料，製造木炭、松節油、其他物品或培植菇類者
    。
六、為搬運贓物，使用牲口、船舶、車輛，或有搬運造材之設備
    者。
七、掘採、毀壞、燒燬或隱蔽根株，以圖罪跡之湮滅者。
八、以贓物燃料，使用於礦物之採取，精製石灰、磚瓦或其他物
    品之製造者。